【裁判字號】    95,上易,306
【裁判日期】    950720
【裁判案由】    妨害兵役
【裁判全文】
臺灣高等法院高雄分院刑事判決         95年度上易字第306號
上  訴  人  臺灣高雄地方法院檢察署檢察官
被      告  甲○○
                    （另案在臺灣高雄第二監獄執行中）
上列上訴人因被告妨害兵役案件，不服臺灣高雄地方法院95年度
易字第440 號中華民國95年4 月24日第一審判決（起訴案號：臺
灣高雄地方法院檢察署95年度偵字第3951號），提起上訴，本院
判決如下：
    主  文
上訴駁回。
    理  由
一、本案經本院審理結果，認第一審判決以檢察官所舉之證據無
    法認定被告甲○○確有避免兵役召集處理之意圖，此外，復
    查無其他積極證據足認被告有何妨害兵役之犯行，本件核屬
    不能證明被告犯罪，故對被告為無罪之諭知，核無不當，應
    予維持，並引用第一審判決書記載之證據及理由（如附件）
    。
二、檢察官上訴意旨略以：依後備軍人管理規則第7 條第2 款規
    定，後備軍人應有戶籍遷出遷入或住址變更申報之義務，被
    告對於前述規定，應知之甚稔，其應有隨時接受召集之預期
    。則被告退伍返鄉後不論設籍何處，自有依法向後備軍人主
    管單位申報戶籍之義務，俾主管單位辦理後備軍人召集之業
    務，而被告自退伍後迄未辦理戶籍遷出遷入或住址變更之申
    報，使主管單位無法對其作後備軍人之召集，主觀上顯有避
    免召集意圖之不確定故意。惟查：民國91年6 月26日經總統
    明令公布修正之妨害兵役治罪條例第10條第1 項增列「意圖
    避免召集處理」為構成要件，而同條第3 項之罪又以犯第1
    項之罪為前提，自難排除上開增列要件之適用。雖修正後之
    條文仍保留「以意圖避免召集論」之擬制用語，似仍沿用修
    正前舊法之擬制規定，然依修正後之法條文意，既明確以「
    意圖避免召集處理」為要件，則該「以意圖避免召集論」之
    文字應認係贅文。會有如此之用語，或因立法之疏漏，但在
    條文文字未修正前，仍應依新修正之法條規定，認須以有避
    免召集處理之意圖為要件（最高法院92年度台非字第404 號
    判決參照），故行為人若無避免召集處理之意圖，則不構成
    上開犯罪。本件被告辯稱伊自幼即設籍在桃園市○○街55號
    祖母處，但國小一年級起即未居住該址，而與母親搬至高雄
    四處租屋，但因一直無固定住居所，故未將戶籍遷出，其間
    雖曾經將戶籍遷至高雄市○○○路142 巷8 號，但此乃伊之
    褓姆家，當時伊曾經住在該處，迨伊即將成年時，褓姆夫妻
    過世，其子要求伊將戶籍遷出，遂又將戶籍遷回桃園，伊並
    無逃避教育召集之意圖等語。經查：被告自讀國小起，即與
    母親乙○○搬至高雄租屋居住，但因乙○○工作關係，時常
    變更租所，以致未辦理被告之戶籍遷出等情，業據證人即被
    告母親乙○○於本院證述甚詳（本院95年7 月6 日審判筆錄
    第3 至5 頁），是被告辯稱其因四處租屋，以致無法辦理戶
    籍遷出，並無逃避教育召集之意圖乙節，洵非無據，此外檢
    察官所提出之證據又不足認定被告有避免召集之意圖，自不
    能以召集令無法送達為唯一認定被告犯罪之證據，是檢察官
    上訴，非有理由，應予駁回。
據上論斷，應依刑事訴訟法第第368條，判決如主文。
本案經檢察官王登榮到庭執行職務。
中    華    民    國    95    年    7     月    20    日
                  刑事第六庭  審判長法  官  王光照
                                    法  官  張盛喜
                                    法  官  李璧君
以上正本證明與原本無異。
不得上訴。
中    華    民    國    95    年    7     月    20    日
                                    書記官  唐奇燕
附件：
臺灣高雄地方法院刑事判決               95年度易字第440號
公  訴  人  臺灣高雄地方法院檢察署檢察官
被      告  甲○○
上列被告因妨害兵役案件，經檢察官聲請以簡易判決處刑（95年
度偵字第3951號），本院認不得以簡易判決處刑（95年度簡字第
1555號），改依通常程序審理後，判決如下：
    主  文
甲○○無罪。
    理  由
一、公訴意旨略以：被告甲○○係後備軍人，原住桃園縣桃園市
    ○○街55號，竟於不詳時日遷出上開處所卻無故不依規定申
    報，致使桃園縣後備司令部所發指定應於民國94年5 月25日
    前往位於臺中縣成功嶺營區報到之教育召集令，送達由其祖
    母洪阿妹代收後，因無法連絡其本人，以致被告未參加前開
    教育召集，因認被告涉有妨害兵役治罪條例第10條第1 項第
    3 款之罪嫌，應依同條例第6 條第1 項科刑等語。
二、按犯罪事實應依證據認定之，無證據不得認定犯罪事實；不
    能證明被告犯罪者，應諭知無罪之判決，刑事訴訟法第154
    條第2 項、第301 條第1 項分別定有明文。次按，認定不利
    於被告之事實，須依積極證據，苟積極證據不足為不利於被
    告事實之認定時，即應為有利於被告之認定，更不必有何有
    利之證據。又認定犯罪事實所憑之證據，雖不以直接證據為
    限，間接證據亦包括在內，然而無論直接或間接證據，其為
    訴訟上之證明，須達於通常一般人均不致有所懷疑，而得確
    信其為真實之程度，始得據為有罪之認定，最高法院30年上
    字第816 號判例、76年臺上字第4986號判例可資參照。末按
    ，刑法之故意，係指認識犯罪之構成事實，且進而決定為其
    行為之意思；其中決定為其行為之意思，皆有一定之遠因，
    即「動機」，通常動機與犯罪之成立無關，或以之為科刑時
    應予審酌之事項，例如刑法第57條第1 項，或以之為減刑之
    要件，例如刑法第273 條，或以之為加重之要件，例如刑法
    第187 條，然於特殊之犯罪，若以之為主觀不法構成要件之
    構成要素者，如刑法分則中規定以「意圖」為成立要件之罪
    ，法律既明定為犯罪構成要件，則動機已成犯罪內容之一部
    分，不得再視為一般之動機，故目的犯（意圖犯）在主觀上
    除須具備故意之構成要件外，尚須具備法定之不法意圖，否
    則其犯罪即無以成立，先此敘明。
三、本件公訴人認被告涉犯妨害兵役治罪條例之罪嫌，無非係以
    被告及證人即被告祖母洪阿妹於警詢之陳述，暨桃園縣後備
    司令部妨害兵役移送報告書、掛號函件存根為其論據。
四、訊據被告固坦承其未居住於前開戶籍地，惟堅決否認有何逃
    避教育召集之意圖，辯稱：伊僅於5 、6 歲時住過戶籍地，
    國小一年級時就搬到高雄，只是戶籍未遷出，又因伊祖母不
    識字，不知召集令的重要性，所以未連絡伊回去參加召集等
    語。經查：
  (一)被告於本件教育召集令送達時，其戶籍確實設於桃園縣桃園
    市○○里○○街55號之情，固據被告自陳在卷，並有法務部
    戶役政連結作業系統表1 份附卷可憑。然被告僅設籍該址，
    並未實際居住該地，已據證人洪阿妹於警詢證陳明確，核與
    被告供稱伊自國小一年級起即搬至高雄，未居住於戶籍地，
    只是戶籍仍在該處等語，大致相符，故被告是否主觀上具有
    避免召集處理之意圖，始未實際居住戶籍地，尚非無疑。
  (二)至檢察官固認被告就本件犯行，坦承不諱，惟被告於偵查及
    本院審理中，固均坦承未實際居住於戶籍地之情，然堅決否
    認其有避免召集處理之意圖，故檢察官主張被告就本案坦承
    不諱，實有誤會。再檢察官固又提出桃園縣後備司令部妨害
    兵役移送報告書、掛號函件存根為證，惟桃園縣後備司令部
    妨害兵役移送報告書，本為該機關認被告涉有犯罪，而將之
    移送相關偵查機關進行偵查之公函，非被告是否犯罪之書證
    ，自不得以之做為犯罪事實存否之認定依據；而掛號函件存
    根，亦僅能證明證人洪阿妹確曾代被告收受送達，亦無足為
    被告未居住戶籍地，係出於避免召集處理意圖之證明。
  綜上，被告未實際居住於上揭戶籍地，雖未申報，惟其主觀上
  是否具避免召集處理之意圖，既屬有疑，而檢察官提出之證據
  又僅能證明被告未實際居住於戶籍地之此一客觀事實，而未能
  證明被告之所以未居住於戶籍地，係出於避免召集處理之意圖
  ，揆諸前開說明，現存積極證據既不足為不利於被告之認定時
  ，即應為有利於被告之認定，是自不得遽以妨害兵役治罪條例
  第10條第1 項第3 款之罪相繩。此外，檢察官復未提出其他積
  極證據，用以證明被告確有何意圖避免召集處理而居住處所遷
  移，無故不依規定申報之犯行，犯罪不能證明，自應為被告無
  罪判決之諭知。
據上論斷，應依刑事訴訟法第452 條、第301 條第1 項，判決如
主文。
本案經檢察官陳登燦到庭執行職務。
中    華    民    國    95    年    4     月    24    日
                  刑事第十庭    審判長法  官  徐美麗
                                      法  官  楊淑珍
                                      法  官  莊珮吟
以上正本證明與原本無異。
如不服本判決，應於判決送達後10日內，向本院提出上訴狀。
中    華    民    國    95    年    4     月    24    日
                                書記官  吳金霞


司法院資訊處製作；財團法人民間司法改革基金會備份。
